臺灣高等法院高雄分院民事判決
111年度重上字第48號
上  訴  人  高雄市文化院

法定代理人  蔡文成  
訴訟代理人  王仁聰律師 
            田崧甫律師
被上訴人    蔡苾玲  
            潘永瑞  
上列當事人間請求侵權行為損害賠償事件，上訴人對於民國111
年3月3日臺灣高雄地方法院110年度重訴字第159號第一審判決提
起上訴，本院於111年9月21日言詞辯論終結，判決如下：
    主      文
原判決除減縮部分外廢棄。
上開廢棄部分，被上訴人應連帶給付上訴人新臺幣陸佰壹拾貳萬
陸仟壹佰肆拾捌元，及自民國一一○年七月十四日起至清償日止
，按週年利率百分之五計算之利息。
第一、二審（除減縮部分外）訴訟費用由被上訴人連帶負擔。
本判決所命給付，於上訴人以新臺幣貳佰零伍萬元為被上訴人供
擔保後得假執行。但被上訴人如以新臺幣陸佰壹拾貳萬陸仟壹佰
肆拾捌元為上訴人預供擔保，得免為假執行。
    事實及理由
壹、程序部分：
一、按在第二審為訴之變更或追加，非經他造同意，不得為之，
    但擴張或減縮應受判決事項之聲明者，不在此限，民事訴訟
    法第446條第1項但書、第255條第1項第2、3款分別定有明文
    。本件上訴人於原審依共同侵權行為法律關係，請求被上訴
    人連帶給付新臺幣（下同）680萬元，及自起訴狀繕本送達
    翌日起至清償日止，按年息5%計算之利息。嗣於本審中減縮
    請求之金額為612萬6,148元本息（見本院卷第223頁），合
    於依前揭規定，應予准許。　
二、按當事人於第二審不得提出新攻擊或防禦方法，但對於在第
    一審已提出之攻擊或防禦方法為補充者，不在此限，民事訴
    訟法第447條第1項第3款定有明文。查上訴人於本院審理中
    始聲請傳訊證人蕭福源及伍秀珍，證明坐落高雄市○○區○○段
    ○○段000 地號土地（權利範圍174/30000）及其上同段3098
    建號即門牌編號高雄市○○區○○○路00號4 樓之6建物，權利範
    圍全部（下稱系爭房地）係以上訴人信徒捐款所購買，並借
    名登記於訴外人蔡文名下，核屬針對其於原審已主張其為系
    爭房地實質所有權人，僅借名登記於蔡文名下之攻擊防禦方
    法為補充，依前揭規定，應予准許。
三、本件被上訴人蔡苾玲未於言詞辯論期日到場，核無民事訴訟
    法第386 條各款所列情形，爰依上訴人之聲請，由其一造辯
    論而為判決。
貳、實體部分：
一、上訴人起訴主張：上訴人為依法登記之寺廟，下轄汶羅書院
    等組織。系爭房地、坐落高雄市○○區○○段○○段000地號土地
    （權利範圍132/30000）及其上同段3109建號即門牌編號高
    雄市○○區○○○路00號4樓之7 建物（建物權利範圍全部，與基
    地下合稱4樓之7號房地；系爭房地與4樓之7房地下合稱兩房
    地），乃上訴人信徒於民國86年間捐款、由上訴人當時院主
    蔡文代為購入，並借名登記於蔡文名下，長期作為汶羅書院
    使用，且兩房地之歷年稅賦、大樓管理費、房屋貸款等均由
    上訴人支出，上訴人為兩房地之實際所有權人。詎蔡文於10
    8 年間死亡後，其繼承人竟將系爭房地及4樓之7房地辦理分
    割繼承登記由被上訴人蔡苾玲與訴外人蔡苾茱分別取得，蔡
    苾玲嗣並將系爭房地以買賣為登記原因，移轉登記予被上訴
    人潘永瑞。惟被上訴人間於簽立買賣契約時，明知雙方並無
    買賣系爭房地之真意，該買賣契約及移轉所有權行為均屬通
    謀虛偽意思表示，仍故意為之，且任由潘永瑞以系爭房地為
    擔保向訴外人玉山商業銀行股份有限公司（下稱玉山銀行）
    及潘靜慧設定擔保債權總金額570 萬及650 萬元之最高限額
    抵押權（潘靜慧部分嗣已塗銷），合計已超過系爭房地之價
    值680 萬元，顯係故意以背於善良風俗之方式，損害上訴人
    就系爭房地之所有權及財產上利益。爰依民法第184 條第1 
    項後段、第185 條第1 項規定，請求被上訴人應連帶賠償68
    0 萬元，並聲明：㈠被上訴人應連帶給付上訴人680 萬元，
    及自起訴狀繕本送達翌日起至清償日止，按年息5%計算之利
    息；㈡願供擔保，請准宣告假執行。
二、被上訴人則以：
　㈠潘永瑞部分：系爭房地係伊以680 萬元向蔡苾玲購得，並於1
    08 年5 月28日完成移轉登記，上訴人為無權占用。又上訴
    人未能證明其與蔡文間就系爭房地有借名登記契約，伊於買
    受系爭房地後，自得本於所有權人地位，將系爭房地設定抵
    押予他人。縱被上訴人間訂立之買賣契約屬通謀虛偽意思表
    示，亦僅依民法第87條規定屬無效意思表示，或隱藏他項法
    律行為時應適用關於該項法律行為之規定，並無侵害上訴人
    權利及使其實際受有損害等語置辯。
　㈡蔡苾玲未於言詞辯論期日到場，惟曾與潘永瑞共同提出書狀
    答辯略以：蔡文為上訴人之開基院主，並提供其所有兩房地
    作為上訴人活動使用，上訴人與蔡文間就系爭房地從未存在
    借名登記關係，蔡文於生前即就名下所有財產，著手進行分
    配，惟未及處分完畢即死亡，其繼承人係依其生前意願續行
    遺產分配，由伊分割繼承取得系爭房地等語置辯。
三、原審為上訴人全部敗訴之判決，上訴人提起上訴，並為聲明
    之減縮如上開壹、一所示，上訴聲明：㈠原判決關於駁回上
    訴人後開第2項之訴部分廢棄；㈡被上訴人應連帶給付612萬6
    ,148元，及自起訴狀繕本送達翌日起至清償日止，按年息5%
    計算之利息；㈢願供擔保，請准宣告假執行。被上訴人則答
    辯聲明：上訴駁回（上訴人減縮部分非本院審理範圍，下不
    贅述）。　　
四、兩造不爭執事項（見本院卷第60-61頁）：
  ㈠系爭房地及4樓之7號房地原登記於蔡文名下，並由汶羅書院
    使用。
  ㈡蔡文於108 年間死亡後，其繼承人就系爭房地及4 樓之7 號
    房地辦理分割繼承登記，由蔡苾玲及蔡苾茱分別取得系爭房
    地及4樓之7號房地。
  ㈢蔡苾玲於108 年5 月28日將系爭房地以買賣為登記原因移轉
    登記予潘永瑞。
  ㈣潘永瑞以系爭房地供擔保依序於108年5月28日、110年5月21
    日，為玉山銀行設定擔保債權總金額570 萬元、220萬元之
    最高限額抵押權，及於111年5月26日為訴外人陳靜修設定擔
    保債權總金額60萬元之普通抵押權。
  ㈤潘永瑞對上訴人另訴請求返還系爭房屋等，經臺灣橋頭地方
    法院以109年度訴字第1100號審理後，認被上訴人間就系爭
    房地之買賣契約是屬通謀虛偽意思表示而無效，判決駁回潘
    永瑞之訴，經潘永瑞提起上訴，由本院於111年6月29日以11
    0 年度上易字第143 號駁回上訴確定（下稱另案，見本院卷
    第159-167頁）。
五、上訴人與蔡文間就系爭房地是否成立借名登記契約？
  ㈠按稱借名登記者，為當事人約定一方將自己之財產以他方名 
    義登記，而仍由自己管理、使用、處分，他方就該財產允為
    出名登記之契約。惟借名登記契約究屬於「非典型契約」之
    一種，仍須於雙方當事人，就一方將自己之財產以他方名義
    登記，而仍由自己管理、使用、處分，他方允就該財產為出
    名登記，相互為合致之意思表示，其契約始克成立。又不動
    產登記當事人名義之原因原屬多端，主張借名登記者，應就
    該借名登記之事實負舉證責任。惟就上揭利己之待證事實，
    苟能證明在經驗法則或論理法則上，足以推認該待證事實存
    在之間接事實，即無不可，非以直接證明該待證事實為必要
    。
  ㈡系爭房地及4樓之7號房地，係於86年5月23日以買賣為原因，
    登記於蔡文名下，並於同日均向高雄銀行股份有限公司（下
    稱高雄銀行）設定最高限額抵押權並陸續辦理貸款，初貸金
    額550萬元於86年5月27日撥入蔡文設於高雄銀行小港分行之
    帳戶（帳號000000000000），並以該帳戶按月扣款繳還貸款
    本息，至102年4月25日清償完畢等情，有土地、建物登記謄
    本及異動索引附卷可參（見原審審重訴卷第135-161頁），
    並有高雄銀行110年7月29日函及所附放款明細暨存摺交易明
    細附於另案卷宗經本院依職權調取核閱無誤（見另案第二審
    卷二第15-32頁），堪認屬實。又上訴人曾於87年召開第一
    次委員、監察人聯席會議，會中討論事項㈡案由：「本院擬
    在本市○○區○○○路00號大順工商大樓四樓增設汶羅書院案」
    ，說明為配合主教汶羅祖師之宏願，實行宗教教育、人生教
    育等而增設汶羅書院作為教育場所，並經決議通過；另上訴
    人之87年度工作要領第6點亦記載「秉承汶羅祖師興辦義學
    的精神，於農曆二月十日正式成立『汶羅書院』……」等語；暨
    上訴人當年以蔡文名義對外之公告亦載明：文化院附設汶羅
    書院于丁丑年（按指民國86年）孟春購置，並于同年六月裝
    璜布緻，遂于戊寅年孟春……剪彩落成，並第一期進修班開學
    典禮……經費浩繁，惟望十方德翁善長、學生、信徒們積極支
    持，響應本書院之認捐善舉……等語（見原審審重訴卷第47、
    49、41-43頁），核與兩房地之購買時間吻合，堪認兩房地
    自始即為上訴人欲秉承汶羅祖師之宏願，為籌設汶羅書院之
    目的而購置。又兩造對於兩房地持續均由上訴人作為汶羅書
    院使用至今亦不爭執（見不爭執事項㈠），則兩房地從購買
    至今均作為汶羅書院使用，長期由上訴人管理、使用，堪予
    認定。
  ㈢又上訴人主張兩房地之房屋税、地價稅、大樓管理費均是上
    訴人繳納，向高雄銀行借款550萬元之本息亦均由上訴人分
    期清償一節，業據上訴人提出95年至110年間之相關支出憑
    證為證（見另案第二審卷一第113-513頁），並有上開高雄
    銀行110年7月29日函及所附放款暨存摺交易明細在卷可憑（
    見另案第二審卷二第15-32頁）。又96年間，上訴人因繳款
    略有遲延，蔡文亦曾於96年10月18日寄發陳情書予高雄銀行
    ，其中第3點記載：「本院自來未曾欠過利息未繳，均按期
    繳納利息。至於分期償還乙節，本人迅勒文化院在近日内繼
    續按期繳納，不再失誤，陳情核備」等語（見原審審重訴卷
    第57頁），可認蔡文亦自承兩房地之房屋貸款向來係由上訴
    人繳納，核與前開貸款繳款資料互核相符，足見上訴人上開
    主張屬實。
  ㈣另據證人即上訴人之信徒蕭福源證稱：伊約二、三十年前加
    入文化院（即上訴人），伊配偶之父母均有參與文化院之創
    立，伊在文化院有活動時，晚上會去協助，約85、86年左右
    才設立汶羅書院，老一輩的人即創院的那些人有幫忙出錢及
    募款、不夠的部分是跟銀行貸款，像伊之岳母就有出錢，因
    為扶鑾下來神明指示就是要設立汶羅書院，所以有成立專案
    募款，買下兩房地後就開始作為汶羅書院使用，陸續有開班
    ，國外來參訪也是使用那邊設施、兩房地平時都是文化院在
    管理，及支出管理費、水電費等語（見本院卷第98-102頁）
    ；證人即上訴人另名信徒伍秀珍亦證述：伊自83年參加一次
    法會後認識文化院並逐漸參與成為院生，且自102年起義務
    擔任文化院的會計，協助做報表。伊在汶羅書院開幕時聽到
    師兄、師姐表示汶羅書院是募款而來，後來伊想為母親作功
    德，因此個人也曾出錢，從95年1月起以文化院名義直接轉
    帳至蔡文帳戶繳交房屋貸款，以此方式護持文化院，蔡文之
    該帳戶存摺一直都由文化院保管，並負責將每月貸款轉到蔡
    文此帳戶，貸款部分伊聽自老一輩文化院重要幹部提及後來
    有募款，且一直由文化院繳納，而汶羅書院平時是文化院管
    理，汶羅書院所在房地之管理費、房屋稅及房屋貸款也都是
    文化院在繳納等語（見本院卷第105-107頁）。證人長期為
    上訴人之院生，參與上訴人活動，且經具結作證並隔離訊問
    ，所為證述大致相同，亦與上開書證互核相符，其等證述，
    應堪採信。佐以前開上訴人以蔡文名義之對外公告亦明載為
    汶羅書院之運作而對公眾募款之旨（見原審審重訴卷第41-4
    3頁），及上訴人為寺廟，以宏揚神宗教義及舉辦社會慈善
    公益事業為成立目的，又蔡文生前持續為上訴人之院主，證
    人蕭福源證述：蔡文除擔任院主支薪外，並無在其他地方工
    作等語（見本院卷第103-104頁），堪認兩房地之購買資金
    及銀行貸款給付是向信徒募款及由上訴人付款，亦即兩房地
    確由上訴人所購買，僅係以蔡文名義登記。被上訴人辯稱證
    人蕭福源、伍秀珍對於兩房地為何人購買、買價總價若干均
    不知悉，募款一事證人伍秀珍亦係聽聞而來，不足證明上訴
    人與蔡文間有借名登記關係存在云云，並不足採。
  ㈤至兩房地之所有權狀，於蔡文生前均由蔡文保管，為兩造所
    不爭執（見本院卷第98頁），惟蔡文生前為上訴人之院主，
    且證人蕭福源、伍秀珍均證述：蔡文在其等信徒心中為神明
    代言人，是權威，老一輩的人都很尊重他，認為用他的名義
    登記也沒有關係，除非是蔡文親自提及，不然大家不好意思
    過問房地登記事宜等語（見本院卷第100、104、107-108頁
    ），足見蔡文生前因係上訴人之創辦人及精神領袖，普受信
    眾敬重，由其代上訴人保管房地權狀，合於常情，則上訴人
    主張蔡文將兩房地登記在自己名下及生前未及辦理房地所有
    權移轉登記一事，上訴人之院生無人敢於過問及干預，亦非
    無據。
  ㈥綜上，兩房地係上訴人秉信奉之汶羅祖師宏願、作為汶羅書
    院推展各項宗教或社會教育而出資購買，僅購買當時，由院
    主蔡文主導購置並經信眾均無異議而以蔡文名義登記，惟購
    買後持續由上訴人作為汶羅書院管理、使用至今，期間之房
    屋貸款、房屋税、地價稅及大樓管理等相關費用均為上訴人
    所支付，上訴人主張其為兩房地之實質所有權人，僅在蔡文
    生前與蔡文間存有借名登記登契約一節，應堪予認定。
  ㈦被上訴人雖辯稱：縱上訴人將兩房地作為汶羅書院使用，及
    相關稅賦等費用由上訴人繳納，惟亦可能係蔡文出租或無償
    提供上訴人使用，因而由上訴人自行負擔上述稅賦等費用，
    及由蔡文以房屋貸款供上訴人傳道、宣講等活動經費，因此
    情理上由上訴人負擔貸款本息云云。惟其就蔡文與上訴人間
    就兩房地之使用另存有上述其他法律關係一節，並未能提出
    任何事證以實其說，所辯尚難採信。
六、若上訴人為系爭房地實際所有權人，被上訴人間就系爭房地
    之買賣如係通謀虛偽意思表示，被上訴人是否共同不法侵害
    上訴人就系爭房地之所有權或財產上利益？
　㈠按表意人與相對人通謀而為虛偽意思表示者，其意思表示無
    效，為民法第87條第1 項本文定有明文。次按故意以背於善
    良風俗之方法，加損害於他人者，負損害賠償責任；數人共
    同不法侵害他人之權利者，連帶負損害賠償責任，不能知其
    中孰為加害人者，亦同；造意人及幫助人，視為共同行為人
    ，民法第184條第1項後段及第185條第1項、第2 項分別定有
    明文。
　㈡本件潘永瑞明知系爭房地長期為上訴人所占有使用，卻願意
    買受系爭房地，且實際上並未依買賣契約給付價金予蔡苾玲
    一節，有不動產買賣契約書2份及潘永瑞玉山銀行帳戶交易
    明細為證（見另案第一審審訴卷第21-24頁、第一審卷第35-
    41、49-51頁），並經蔡苾玲於另案證述在卷（見另案第二
    審卷二第210頁），及有合作金庫前金分行110年2月4日函所
    附蔡苾玲帳戶交易明細資料附卷可參（見另案第一審卷第81
    -83頁）；又比對潘永瑞、蔡苾玲於另案陳述及證人即地政
    士翁銘洲證述（見本院卷二第334頁）可知，潘永瑞僅空言
    有貸與蔡苾玲高達400多萬元之借款並自買賣價金680萬元中
    扣還，及有交付蔡苾玲買賣價金200多萬元，惟其並未能提
    出借款及價金給付資料佐證，且與蔡苾玲就雙方每次借款金
    額、及結算之借款具體金額若干等陳述多所矛盾或模糊以對
    ，亦未留存任何借還款之有利於己之書證，難認被上訴人間
    確有400多萬元之債權債務存在，或潘永瑞確有給付蔡苾玲
    買賣價金200多萬元之情事。又被上訴人間就買賣價金之給
    付過程迂迴，顯有刻意製造系爭房地有買賣價金交付之金流
    表相，而均無法證明上訴人間有真實買賣系爭房地之合意，
    及潘永瑞確有給付價金，上訴人主張被上訴人間就系爭房地
    之買賣交易為通謀虛偽意思表示等情，堪認為真實，而另案
    確定判決亦同此認定，有另案第二審判決書附卷可憑（見本
    院卷159-167）。再者，另案既將被上訴人間就系爭房地之
    買賣是否為通謀虛偽意思表示列為重要爭點，經法院詳查證
    據並由上訴人與潘永瑞充分攻防後，始認定被上訴人間就系
    爭房地之買賣交易為通謀虛偽意思表示而無效，被上訴人於
    本院審理中亦未提出何新訴訟資料，足以推翻另案確定判決
    之判斷，則依前開說明，潘永瑞於本件以同一爭點為先決問
    題之抗辯，亦應受另案判斷結果所拘束，不得任意為相反之
    主張，始符民事訴訟上之誠信原則。
　㈢按委任關係，因當事人一方死亡、破產或喪失行為能力而消
    滅，民法第550條前段定有明文，又借名登記契約具有不屬
    於法律上所定其他契約種類之勞務給付契約性質，在性質上
    應與委任契約同視，倘其內容不違反強制、禁止規定或公序
    良俗者，當賦予無名契約之法律上效力，並類推適用民法委
    任之相關規定。本件系爭房地為上訴人借名登記於蔡文名下
    ，上訴人與蔡文間就系爭房地之借名登記關係嗣因蔡文死亡
    而消滅，上訴人主張其得依不當得利之規定，向蔡文之分割
    登記繼承人即蔡苾玲請求移轉系爭房地所有權，而對系爭房
    地享有得請求移轉所有權，進而實質取得所有權之利益，核
    屬有據。而被上訴人明知其等間就系爭房地之買賣交易之債
    權行為及物權行為均為通謀虛偽意思表示而無效，潘永瑞並
    未取得系爭房地之所有權，惟潘永瑞卻以系爭房地先後於10
    8年5月28日及l10年5月21日為玉山銀行分別設定最高限額抵
    押權570 萬元、220萬元（見不爭執事項㈣），設定額度合計
    已超過系爭房地價值680萬元，其並向玉山銀行辦理抵押借
    款，至本院言詞辯論終結之111年9月21日止，尚欠借款餘額
    612萬6,148元未為清償，亦有玉山銀行111年8月17日函附卷
    可憑（見本院卷第175頁）；而蔡苾玲在蔡文死亡後多次經
    上訴人請求將系爭房地移轉登記予上訴人之過程中，曾回應
    上訴人稱：伊未將房產賣出，只是借用友人名義暫時辦理過
    戶，將來釐清產權問題後，如有需要歸還，會與妹妹商量後
    再行處理等語，有蔡苾玲Line對話紀錄附卷可參（見另案第
    一審審訴卷第179頁），可認其於另案訴訟前已自承與潘永
    瑞並無真實買賣系爭房地情事，且當時對於系爭房地可能實
    際為上訴人所有已有認知，兼之潘永瑞亦自承：其向玉山銀
    行先後設定最高限額抵押權570 萬元及220萬元並辦理貸款
    一事，蔡苾玲均知悉等語（見本院卷第236頁），堪認被上
    訴人故意以通謀虛偽意思表示之方式，訂立不實之買賣契約
    ，並辦理系爭房地之所有權移轉登記在先，復由潘永瑞以系
    爭房地為擔保向玉山銀行辦理抵押借款，就此等作為將實質
    侵害系爭房地所有權之完整性而損及上訴人就系爭房地得享
    有之財產上利益，有所認知而仍共同造意，並付諸實施，實
    質掏空系爭房地之價值，上訴人之行為顯係共同以背於善良
    風俗之方法加損害於上訴人，並致上訴人受有損害，依民法
    第184條第1項後段及第185條第1項規定，自應對上訴人連帶
    負侵權行損害賠償責任。
　㈣末按負損害賠償責任者，除法律另有規定或契約另有訂定外
    ，應回復他方損害發生前之原狀；不能回復原狀或回復顯 
    有重大困難者，應以金錢賠償其損害，為民法第213條第1項
    及第215條所明定。本件系爭房地嗣縱得依訴訟或當事人意
    願，由潘永瑞將所有權登記予以塗銷，並由蔡苾玲將所有權
    移轉返還上訴人，惟因玉山銀行為善意第三人，及抵押權之
    追及力特性，即上訴人縱取回系爭房地之所有權，仍無法逕
    予塗銷上開抵押權回復原狀，而須就潘永瑞對玉山銀行上開
    612萬6,148元借款債務負物上保證人責任，則上訴人對系爭
    房地之所有權或財產上利益實際受有上開借款餘額之價值減
    損，並與上訴人間之共同侵權行為具有相當因果關係，則上
    訴人請求被上訴人連帶賠償上訴人所受損害612萬6,148元，
    為有理由。至潘永瑞嗣於本件言詞辯論終結後，倘持續向玉
    山銀行為債務清償，使上開借款債務餘額減少或消滅，因而
    使上訴人就系爭房地所受利益損害減少或消滅，而有消滅或
    妨礙上訴人請求之事由發生，得另依強制執行法第14條規定
    ，對上訴人提起債務人異議之訴救濟，尚不致就同一債務受
    雙重請求，併此敘明。
七、綜上，上訴人主張民法第184條第1項後段及第185條第1項規
    定，請求被上訴人連帶給付612萬6,148元，及自起訴狀送達
    翌日即110年7月14日起（見原審審重訴卷第129、131頁），
    至清償日止，按年息5%計算之利息，為有理由，應予准許。
    原審就上開部分判決上訴人敗訴，尚有未洽，上訴意旨指摘
    原判決此部分不當，求予廢棄改判，為有理由，爰將原判決
    此部分廢棄，並改判如主文第2項所示。又上訴人勝訴部分
    ，上訴人聲明願供擔保請准宣告假執行，核無不合，爰酌定
    相當擔保金准許之；另併依職權宣告被上訴人預供相當之擔
    保金額，得免為假執行。
八、本件事證已臻明確，兩造其餘攻擊、防禦方法及所提事證，
    經核與本判決結果不生影響，爰不逐一論述，附此敘明。
九、據上論結，本件上訴為有理由，爰判決如主文。
中　　華　　民　　國　　111 　年　　10　　月　　19　　日
                            民事第一庭
                                審判長法  官  甯  馨
                                      法  官  何悅芳
                                      法  官  林雅莉
以上正本證明與原本無異。
如對本判決上訴，須於判決送達後20日內向本院提出上訴狀，其
未表明上訴理由者，應於上訴後20日內向本院提出上訴理由書（
均須按他造當事人之人數附繕本）。上訴時應提出委任律師或具
有律師資格之人之委任狀，並依附註條文規定辦理。如委任律師
提起上訴者，應一併繳納上訴審裁判費。
中　　華　　民　　國　　111 　年　　10　　月　　19　　日
                                      書記官  林宛玲
附註：
民事訴訟法第466條之1：
對於第二審判決上訴，上訴人應委任律師為訴訟代理人，但上訴
人或其法定代理人具有律師資格者，不在此限。
上訴人之配偶、三親等內之血親、二親等內之姻親，或上訴人為
法人、中央或地方機關時，其所屬專任人員具有律師資格並經法
院認適當者，亦得為第三審訴訟代理人。
第1項但書及第2項情形，應於提起上訴或委任時釋明之。